【裁判字號】    99,上訴,811
【裁判日期】    990713
【裁判案由】    懲治走私條例
【裁判全文】
臺灣高等法院高雄分院刑事判決         99年度上訴字第811號
上  訴  人  臺灣高雄地方法院檢察署檢察官
被      告  乙○○
選任辯護人  洪文佐律師
被      告  丙○○
被      告  甲○○
上列上訴人因被告懲治走私條例案件，不服臺灣高雄地方法院98
年度訴更一字第6 號中華民國99年4 月7 日第一審判決（起訴案
號：臺灣高雄地方法院檢察署97年度偵字第15394 號），提起上
訴，本院判決如下：
    主  文
原判決撤銷。
乙○○共同犯走私罪，處有期徒刑肆月。扣案之花蛤（查獲估重
共計五五八六. 八公斤，售出秤重實計二二００公斤）沒收。
丙○○、甲○○共同犯走私罪，各處有期徒刑月。扣案之前項
所示花蛤沒收。
    事  實
一、乙○○係「聖昇發6 號」（統一編號：CT4-1316）漁船船長
    ，丙○○、甲○○則為該漁船船員，均明知魚類、甲殼類、
    軟體類其他水產無脊椎動物，係屬海關進口稅則第3 章所列
    物品，又依行政院於民國97年2 月27日公告「管制物品項目
    及其數額」丙項第5 款規定：「一次私運原產地為大陸地區
    而未經主管機關公告准許輸入之海關進口稅則第1 章至第8
    章所列物品之一項或數項，其總額由海關照緝獲時之完稅價
    格計算，超過新臺幣10萬元或重量超過1000公斤者」，為管
    制物品，竟共同基於私運管制物品進口逾公告數額之犯意聯
    絡，於97年3 月23日16時56分許，駕駛該漁船，由澎湖將軍
    南安檢所（起訴書誤載「高雄港第二港口中和安檢所」）報
    關出港，於97年4 月7 日前某時，在廣東汕頭東南方28浬海
    域（即北緯23度03分、東經117 度14分附近），向不詳漁船
    以某方式，取得原產地為大陸地區之花蛤（查獲估重共計55
    86.8公斤，售出秤重實計2200公斤），並搬至艙內放置，後
    於97年4 月8 日上午9 時許，運抵高雄第二港口中和安檢所
    報關進港，共同私運逾公告數額之管制物品進口。嗣經行政
    院海巡署南部地區巡防局第五岸巡總隊將上開花蛤過磅稱重
    拍照，並委請行政院農業委員會漁業署協助諮詢鑑定非自行
    捕獲，而查悉上情。
二、案經行政院海巡署南部地區巡防局第五岸巡總隊移送臺灣高
    雄地方法院檢察署檢察官偵查起訴。
    理  由
一、證據能力：
(一)、本件「漁船載運漁產品是否自行捕獲諮詢表」欄內記載事項
    ，均係公務員職務上對於一定事實所為之記載，不涉及主觀
    判斷或意見，應屬公務員職務上製作之紀錄文書紀錄之範圍
    （最高法院99年度台上字第1988號判決要旨參照），且無證
    據足以證明上開文書有顯不可信之情況，依刑事訴訟法第15
    9 條之4 第1 款規定，認有證據能力。
(二)、按鑑定人由審判長、受命法官或檢察官就下列之人選任1 人
    或數人充之：(一)就鑑定事項有特別知識經驗者。(二)經政府機
    關委任有鑑定職務者；鑑定之經過及其結果，應命鑑定人以
    言詞或書面報告；法院或檢察官得囑託醫院、學校或其他相
    當之機關、團體為鑑定，或審查他人之鑑定，並準用第203
    條至第206 條之1 規定，刑事訴訟法第198 條、第206 條第
    1 項、第208 條第1 項分別定有明文。又按漁產品有易腐壞
    之特性。司法警察機關查獲疑似走私之漁產品後，就該等產
    品之來源、產地或獲得方法等攸關是否屬管制物品之事項，
    確有及時查明之必要。農委會就「農、林、漁、牧、畜產品
    之產地」，係台灣高等法院檢察署檢察長概括委託鑑定之機
    關，有台灣高等法院檢察署92年10月29日檢文允字第092021
    4529號函及其附件名冊可徵。又上函附件名冊所列農委會，
    包含漁業署；鑑定項目「農、林、漁、牧、畜產品之產地」
    包含漁船自行捕獲及漁船違反懲治走私條例之非自行捕獲在
    內，亦有台灣高等法院檢察署98年5 月5 日檢文允字第0981
    0005 91 號函可參（最高法院99年度台上字第1887號判決要
    旨參照）。本件卷附之漁業署「緝獲漁船走私漁產品協助諮
    詢電話傳真」，為刑事訴訟法第159 條第1 項規定之例外情
    形，應有證據能力。
(三)、後述引用之其他卷附書證，而屬於書面之傳聞證據部分，因
    檢察官、被告、辯護人於本院審理調查上開書證予以提示並
    告以要旨時，由檢察官、被告、辯護人表示意見，當事人、
    辯護人已知此等書證乃傳聞證據，而就此證據能力均表示無
    意見，亦未聲明異議，即視為同意作為證據，且本院認為以
    之作為本件論証之證據，均與待證事實具有關聯性，且無證
    據證明此等書證有何遭變造或偽造情事，作為本案之證據亦
    屬適當，依刑事訴訟法第159 條之5 第1 項規定，均認得為
    證據。
二、訊據被告乙○○、丙○○、甲○○坦承渠等於97年3 月23日
    共同駕駛「聖昇發6 號」漁船，自澎湖將軍南安檢所出港，
    迄於97年4 月8 日載運扣案花蛤、海瓜子返抵高雄港第二港
    口等情，惟均否認上開共同私運管制物品進口逾公告數額之
    走私犯行，均辯稱：扣案花蛤均係自行捕撈云云。經查：
(一)、被告乙○○係「聖昇發6 號」漁船船長，被告丙○○、甲○○為該漁船船員，渠等於97年3 月23日16時56分許，駕駛該
    漁船由澎湖將軍南安檢所報關出港，嗣於97年4 月8 日上午
    9 時許，運送扣案之花蛤、海瓜子（非屬管制進口之大陸地
    區物品，如後所述）自高雄第二港口中和安檢所報關進港等
    情，為被告3 人所不爭執，並有漁船載運漁產品是否自行捕
    獲諮詢表、漁船（貨）具領保管切結書、第五海岸巡防總隊
    扣押物品目錄表、機漁船（含船員）進出港檢查表、高雄市
    政府海洋局漁業執照、現場照片、航程紀錄圖等附卷足憑（
    見警卷第18 -19、22～39頁，偵卷第24頁）。
(二)、本件扣案之花蛤屬於海關進口稅則第一章至第八章所列之物
    品，及「管制物品項目及其數額」丙項第5 款所指之管制進
    口物品，且於查獲估重共計5586.8公斤，售出秤重實計2200
    公斤一節，業經證人即中和安檢所小組長辜文志於原審證述
    明確（見原審卷第168-169 頁），並有卷附之漁船（貨）具
    領保管切結書（見警卷第22頁）、高雄區漁會魚市場魚貨交
    易計價單進貨表（見偵卷第20頁）可證。又花蛤係指體型較
    大而外殼略呈等邊三角形，與海瓜子在外觀或體型皆有明顯
    差異，依其產品型態係核歸編列CCC030 7.91.90.11-8 之「
    活蛤」項目，目前仍非屬該局公告准許進口之大陸地區物品
    項目等情，亦有經濟部國際貿易局98年10月15日貿服字第09
    800130700 號函及附件一在卷足佐（見本院卷第56-57 頁）
    。至於本件扣案之花蛤，雖經行政院農業委員會水產試驗所
    98年12月22日農水試漁字第0982206311號函敘「無法就現場
    蒐證照片判斷其產地」等語（見原審卷第95頁），然依被告
    乙○○於警詢供承「聖昇發6 號」之作業海域（北緯23度03
    分、東經117 度14分，見警卷第5 頁），係屬大陸廣東汕頭
    東南方26浬海域（參後述之「緝獲漁船走私漁產品協助諮詢
    電話傳真」，見警卷第21頁），而花蛤、海瓜子之產地分布
    ，則以大陸廣東最靠近上述海域之事實，亦有行政院農業委
    員會水產試驗所90年9 月26日（90）農水試生字第90220066
    0 號函可佐（見偵卷第15頁），則衡諸一般客觀經驗，被告
    3 人於上述作業海域取得之花蛤，堪認係屬原產地為大陸地
    區之漁獲。
(三)、被告3 人雖均辯以「扣案花蛤均係自行捕撈」云云，然查緝
    單位查獲漁船載運魚貨涉有走私之嫌疑，需協助諮詢時，由
    查緝單位填具「諮詢表」，並檢附船長陳述之作業漁場，實
    際作業天數、作業狀況及漁獲物情形，及漁船上現場相關漁
    具（含漁撈機械）配置與使用痕跡情形、船上捕獲魚種、數
    量與包裝情形等事證文字及影像資料傳送本署，由本署洽請
    國內水產院校、水產試驗等單位，具有漁具、漁法及從事漁
    業調查研究及教學多年實務經驗之教授或研究人員提供意見
    ，再由本署綜合專家、學者意見後，以本署立場作成間接推
    定該漁獲是否為該船自行捕獲之諮詢意見回復查緝單位等情
    ，業經原審法院向行政院農業委員會漁業署（下稱漁業署）
    函詢有關「緝獲漁船走私漁產品協助諮詢電話傳真」之判斷
    過程，而經漁業署99年2 月2 日漁二字第0991202324號函覆
    在卷（見原審卷第112-113 頁）。又本件查緝單位查獲「聖
    昇發6 號」漁船載運進口之扣案花蛤、海瓜子等魚貨涉有走
    私嫌疑，即填具「漁船載運漁產品是否自行捕獲諮詢表」（
    見警卷第18-19 頁），傳真委請漁業署提供上開漁獲是否為
    該船自行捕獲之諮詢意見，而漁業署回復意見略以：「漁具
    照片顯示揚繩機有滾軸，是起錨用之起錨機，前滑輪則為吊
    網具或漁獲的吊桿之滑，絞盤（揚繩機）應可進行耙網作業
    。該船本航次作業從事貝類耙網作業，耙網具作業時，曳綱
    長度為水深的2 至4 倍，耙網具的耙釘及兩旁的鐵滑板在作
    業時會在海底磨擦，而漁具照片中耙網具的耙釘及兩旁的鐵
    滑板有生銹之情；另耙具之兩側面銹蝕凸起，滑輪生銹無使
    用痕跡，顯示沒有作業使用之摩擦跡象。花蛤、海瓜子皆是
    藏於沙中之底棲類，海瓜子棲息於潮間帶或淺海砂泥底，以
    斧足潛砂，花蛤棲息於含沙率較高的細砂質底，在潮間帶區
    可潛入23- 公分的深砂中，該船若使用貝類拖網作業應可能
    漁獲，但除了海瓜子、花蛤之外，尚有可能漁獲其他貝類及
    魚類等，而該船只有海瓜子、花蛤之漁獲，並不合理。花蛤
    由潮間帶至淺海水深10公尺左右為其主要棲息地帶，本船作
    業之經緯度位於汕頭東南方海域，距離最近之陸地26海浬，
    紀錄水深39至40公尺，也不太可能漁獲大量花蛤」等語（見
    警卷第20 -21頁），另本件查緝單位執行人員即證人辜文志
    於原審審理時亦證實本件漁船上漁具的耙具有生銹痕跡，還
    有旁邊的滾輪繩子沒有摩擦過的痕跡等客觀跡證在卷（見原
    審卷第162 頁），足徵被告3 人所辯上情，顯與客觀之上開
    事證未合，自難採信。
(四)、依「聖昇發6 號」之航程紀錄器所顯示該船之航程情形，該
    船在澎湖西南方海域固有來回航行之軌跡（見偵卷第23-24
    頁之漁業署97年8 月12日漁二字第0971322115號函及其所附
    聖昇發6 號漁船自97年3 月23日13時31分10秒至同年4 月9
    日7 時18分46秒之航程紀錄圖），而此處海域雖為海瓜子、
    花蛤分布地區（見偵卷第15頁之行政院農業委員會水產試驗
    所90年9 月26日（90）農水試生字第902200660 號函），然
    此僅能證明被告3 人曾於航程紀錄圖所顯示之海域航行，尚
    難逕認上開扣案之花蛤即屬由被告3 人捕撈之情。至於被告
    於偵查中提出之行政院農業委員會90年8 月1 日（90）農漁
    字第901321239 號函、高雄市政府漁業處88年12月21日會議
    紀錄、90年9 月13日（90）農漁字第901224404 號函等件（
    見偵卷第16-19 頁），均在於說明以耙具捕撈海瓜子及花蛤
    ，且每日捕獲量在300 公斤以內，在理論上雖有可能，惟該
    類漁獲是否自行捕獲，仍應參酌漁具、作業天數、捕獲量等
    因素予以認定；「大量」屬一種相對性之比較概念，請依主
    管機關之立場，依個案事實認定。以每船每天平均約350 公
    斤之魚貨為參考依據，考量季節性波動及漁撈技術之差異，
    認為每船每天捕撈500 公斤為「大量」之上限。無論漁船載
    運進港之花蛤或海瓜子是否達「大量」之標準，若權責機關
    認有違法之跡象，請逕依權責處理，不得以未達「大量」之
    標準而免責；捕獲之數量，應視作業漁場資源分佈豐富度及
    作業天數等情況而定，而非以每船每日可捕獲量方式作為其
    是否為自行捕獲之依據等情，並非敘明關於本件漁獲是否自
    行捕獲之情形，是無從僅憑上述函文、會議紀錄意旨，遽認
    被告3 人即無上開走私花蛤犯行。
(五)、被告乙○○雄為「聖昇發6 號」漁船船長，而被告丙○○、
    甲○○為該漁船船員，均受船長即被告乙○○之指揮，且走
    私係犯罪行為，為社會一般大眾所週知之事項，依諸常情，
    船長即被告乙○○應無使不知情且無犯意聯絡之船員即被告
    丙○○、許啟廷共同走私，以增加暴露犯罪之可能，足認被
    告3 人對於將扣案之花蛤私運進口之走私計劃，均應屬知情
    而參與，即有犯意聯絡及行為分擔甚明。
(六)、綜上所述，被告乙○○、丙○○、甲○○所辯上情，均屬卸
    責之詞，委無足採。本件事證明確，被告3 人上開共同走私
    管制物品進口犯行，均堪認定。
三、按為懲治私運政府管制物品或應稅物品之進口或出口，特制
    定懲治走私條例；懲治走私條例第2 條第1 項規定處罰私運
    逾行政院公告數額之管制物品進出口之行為，而所稱管制物
    品及其數額，由行政院公告之。再依行政院於97年2 月27日
    公告「管制物品項目及其數額」丙項第5 款規定：「一次私
    運原產地為大陸地區而未經主管機關公告准許輸入之海關進
    口稅則第1 章至第8 章所列物品之一項或數項，其總額由海
    關照緝獲時之完稅價格計算，超過新臺幣10萬元或重量超過
    1,000 公斤者」，為管制物品。又該罪成立與否乃在於運送
    之管制物品有無逾公告數額，如所運送進出口之物品已逾行
    政院公告之數額者，未報運時，固為本法所處罰之對象，即
    已報運而有所不實，應仍有該條項之適用，不因其形式上有
    無報關進出口而異（最高法院91年台上字第64號判例意旨可
    參），是所謂申報必為據實申報始得排除私運管制物品之處
    罰，如未據實申報，仍屬於私運管制物品之行為。故核被告
    乙○○、丙○○、甲○○所為，均犯懲治走私條例第2 條第
    1 項之走私罪。又被告3 人間有犯意之聯絡及行為之分擔，
    均應論以共同正犯。
四、原審未予詳查上開事證，遽為被告乙○○、丙○○、甲○○
    均無罪之判決，容有未恰。檢察官上訴指摘原判決不當，為
    有理由，應由本院將原判決撤銷改判。爰審酌被告3 人為圖
    私利，私運扣案花蛤之數量進入臺灣地區，影響國內經濟交
    易市場與關稅機關對進口物品之課稅公平，對國家關貿利益
    與社會經濟秩序產生危害，惟考量被告3 人係以捕魚維生，
    近年漁業資源衰竭謀生不易，及被告3 人之前科紀錄（參卷
    附臺灣高等法院被告前案紀錄表）、素行、生活狀況，及被
    告乙○○為船長，於本案居於主導地位，被告丙○○、甲○○為船員，及其3 人犯後態度一切情狀，各量如主文第2 、
    3 項所示之刑。扣案之花蛤（查獲估重共計5586.8公斤，售
    出秤重實計2200公斤），係被告3 人犯罪所得之物，為被告
    3 人所有，依刑法第38條第1 項第3 款前段規定宣告沒收。
五、不另為無罪諭知部分：
(一)、公訴意旨另以被告乙○○、丙○○、甲○○於上開時、地之
    同一走私行為，亦私運扣案之海瓜子，屬共同私運逾公告數
    額之管制物品進口，因認被告3 人此部分所為，亦涉犯懲治
    走私條例第2 條第1 項之走私罪嫌等語。
(二)、本件扣案之「海瓜子」為中文俗名，一般指殼成卵型而花紋
    鮮明且較小型之簾蛤科貝類，依其產品型態分別核歸編列CC
    C0307.91.32.00-2「活、生鮮或冷藏海瓜子」及CCC0307.99
    .13.00-7「冷凍海瓜子」項下，均已於90年10月30日經主管
    機關經濟部國際貿易局開放進口大陸地區物品等情，此有經
    濟部國際貿易局98年10月15日貿服字第09800130700 號函及
    附件一在卷足佐（見本院卷第56-57 頁）。準此，上開扣案
    之海瓜子，業經主管機關准許輸入，自非屬上開公告管制進
    口物品甚明，是被告3 人被訴此部分行為，自不成立上開走
    私罪，惟公訴意旨認此部分與上開經本院認定有罪部分，為
    同一走私行為之實質上一罪關係，爰不另為無罪之諭知。
據上論結，應依刑事訴訟法第369 條第1 項前段、第364 條、第
299 條第1 項前段，懲治走私條例第2 條第1 項、第11條，刑法
第28條、第38條第1 項第3 款前段，判決如主文。
本案經檢察官許美女到庭執行職務。
中    華    民    國    99    年    7     月    13    日
                  刑事第三庭    審判長法  官  莊崑山
                                      法  官  唐照明
                                      法  官  張意聰
以上正本證明與原本無異。
如不服本判決應於收受本判決後10日內向本院提出上訴書狀，其
未敘述上訴理由者，並得於提起上訴後10日內向本院補提理由書
狀（均須按他造當事人之人數附繕本）「切勿逕送上級法院」。
中    華    民    國    99    年    7     月    13    日
                                      書記官  陳金卿
附錄本件判決論罪科刑法條：
懲治走私條例第2 條
私運管制物品進口、出口逾公告數額者，處7 年以下有期徒刑，
得併科新臺幣3 百萬元以下罰金。
前項之未遂犯罰之。
第1 項所稱管制物品及其數額，由行政院公告之。

司法院資訊處製作；財團法人民間司法改革基金會備份。
